---
title: "_Projet Statistique avec R_"
author: "ABOTSI Kossi Tonyi Wobubey"
format: html
editor: visual
---

```{r}
#Package pacman installe et charge les packages mêmes s'ils ne sont pas dans notre environement de développement.
if(!require(pacman)) install.packages('pacaman')

pacman::p_load(pacman, readr, lubridate, tseries, forecast, tidyverse, plotly,lmtest,car)
```

## Exercice I :

### 1) Identification du model

#### Imporation des données

```{r}
 data_Poland <- read.csv("Poland.csv")

 
 colnames(data_Poland)[4] = 'Date_local'
 colnames(data_Poland)[3] = 'Date_UTC'
 colnames(data_Poland)[5] = 'Prix'
 
 data_Poland$Date_local = ymd_hms(data_Poland$Date_local)
 head(data_Poland)
 
```

### Visualisation graphique

```{r}
graphe <- ggplot(data = data_Poland, aes(x = Date_local, y = Prix)) +
  geom_line(color = 'blue') +
  theme_minimal() +
  labs(title = "Evolution du prix de l'electricité", x = "Temps (Année-Mois-Jour Heure-Minute-Seconde)", y = "Prix (Euro/Mwhe)") +
  scale_x_datetime(date_labels = "%Y-%m-%d %H:%M", date_breaks = "6 month") +
  theme(axis.text.x = element_text(angle = 90, hjust = 1),plot.title = element_text(hjust = 0.5))

#Convertir en graphique plotly pour l'interactivité
ggplotly(graphe)
```

Sur notre graphe on remarque que globalement notre tendance (Prix de l'électricité) ne varie pas trop de 2015 à 2020 et augmente considérablement entre 2021 et 2023 année à partir duquel on remarque une chute jusqu'au prix habituel. Cette augmentation globale du prix de l'électricité entre 2021 et 2023 peut être du en parti au COVID-19 et aussi la guerre entre la Russie et l'ukraine(2022 première année de guerre avec un pic maximal de 771 euro par megawattheure).

#### Stationnarisation de notre Série

Avant de choisir un model (ARMA ou autre model), la question qu'on se pose est de savoir si notre serie est stationnaire. En effet on prefère modeliser des series stationnaires car elles sont plus stable (moyenne , variance, autocorrélogragramme ... sont constante).

Sur notre série observé ci dessous on peut avoir des doutes sur sa stationnarité car elle présente une tendance qui augmente puis diminue légèrement.. On observe également une forte variation des amplitudes. On passe au log pour stabiliser un peu sa variabilité.

Comme il y des valeurs négatives dans notre série temporelle je vais ajouter la valeur absolue du minimum de la valeur prise par cette série et plus 1 pour eviter les valeurs nulles.

```{r}
data_Poland_additive = data_Poland

min_valeur_abs = abs(min(data_Poland_additive$Prix))

data_Poland_additive$Prix_translate = data_Poland_additive$Prix + min_valeur_abs + 1#ajout de 1 pour eviter les valeurs nulles

graphe_2=ggplot(data = data_Poland_additive, aes(x = Date_local, y = log(Prix_translate))) +
  geom_line(color = 'blue') +
  theme_minimal() +
  labs(title = "Evolution du prix de l'electricité passer au log", x = "Temps", y = "log du Prix (Euro/Mwhe)") +
  scale_x_datetime(date_labels = "%Y-%m-%d %H:%M", date_breaks = "1 year") +
  theme(axis.text.x = element_text(angle = 90, hjust = 1),plot.title = element_text(hjust = 0.5))

#Convertir en graphique plotly pour l'interactivité
ggplotly(graphe_2)
```

On ne remarque pas un grand changement qui peut nous conduire à la stationnaité de cette série.

Analysons la sortie acf de notre série.

```{r}
#Convertion de mes données en série temporelle
data_Poland_ts = ts(data=data_Poland_additive$Prix,start = c(year(min(data_Poland_additive$Date_local)),month(min(data_Poland_additive$Date_local)),day(min(data_Poland_additive$Date_local)),hour(min(data_Poland_additive$Date_local))))


acf_1 = acf(na.omit(data_Poland_ts),plot = FALSE)

plot(acf_1,ylim = c(-1,1))

#acf(na.omit(data_Poland_ts),lag.max = 36)
```

On constate ici que la décroissance de cette sortie acf est très très lente. Donc on peut conclure que notre serie n'est pas stationnaire.

Pour confirmé ou infirmé mon intution que j'ai eu avec l'analyse visuel je fais le test de ***Dikey fuller pour la stationnarité***

**H0 : Il n'y a pas de racine unitaire**

**H1 : Il y a présence de racine unitaire**

```{r}
test_res = adf.test(data_Poland_ts)
test_res
```

Pour rendre notre série stationnaire nous devons la différencié pour éliminer la tendance et saisonnalitée.

On effectue une différenciation à l'ordre1 nous obtenons donc la série **(I-B)log(Xt)**.

On obtient le graphique suivant :

```{r}
data_Poland_ts_dif_1 = diff(data_Poland_ts,lag=1,differences = 1)

plot(data_Poland_ts_dif_1)
```

Observons sa sortie acf :

```{r}
acf_2 = acf(na.omit(data_Poland_ts_dif_1),plot = FALSE)
plot(acf_2,ylim = c(-1,1))

pacf_2 = pacf(na.omit(data_Poland_ts_dif_1),plot = FALSE)
plot(pacf_2,ylim = c(-1,1))
```

Sur notre sortie acf on remarque une decroissance rapide vers 0 mais malheuresement il y a des pic tous les 24, 48, ... .

Effectuons un test de stationnarité ......

```{r}
test_res = adf.test(data_Poland_ts_dif_1)
test_res
```

Donc cette sortie acf ne correspond pas à celle d'une série stationnaire. Et comme se sont les pics d'odre 24 qui sont élevés nous allons effectué une différentiation d'ordre 24 nous obtenons donc la série **(I-B\^24)(I-B)log(Xt)**.

```{r}
data_Poland_ts_dif_24 = diff(data_Poland_ts_dif_1,lag=24,differences = 1)

plot(data_Poland_ts_dif_24)
```

Observons sa sortie acf :

```{r}
acf_3 = acf(na.omit(data_Poland_ts_dif_24),plot = FALSE)

plot(acf_3,ylim = c(-1,1))

pacf_3 = pacf(na.omit(data_Poland_ts_dif_24),plot = FALSE)
plot(pacf_3,ylim = c(-1,1))
```

Cette sortie acf de la série doublement différencié semble pouvoir être interpreté comme une sortie acf d'une série stationnaire car nous n'observons pas la même décroissance lente que nous avions précédemment.

Donc notre série doublement différencié **(I-B\^24)(I-B)log(Xt)** peut être potentiellement considéré comme une série stationnaire.

```{r}
test_res = adf.test(data_Poland_ts_dif_24)
test_res
```

On identifiera alors un modèle ARMA sur la série **(I-B)(I-B\^24)log(Xt).**

#### Identification de model :

Nous pouvons constater que sur \^r et sur rho\^ les pics qui apparaissent plus nette que les autres sont pour h=3 ou h=24.

Donc on peut imaginer un premier modèle un SARIMA(3,1,3)(3,1,3)(24).

```{r}
model_1 = Arima(data_Poland_ts,order = c(3,1,3),list(order=c(3,1,3),period=24),include.mean = FALSE,method = "CSS-ML")

summary(model_1)
```

```{r}
model = auto.arima(data_Poland_ts)

summary(model)

acf(model$residuals)

```

```{r}
model = Arima(data_Poland_ts,order = c(2,1,2),seasonal = list(order = c(2,1,2),period=24),include.mean = FALSE,method = "CSS-ML")

summary(model)

acf(model$residuals)
```
